【裁判字號】    99,訴,449
【裁判日期】    990705
【裁判案由】    清償借款
【裁判全文】
臺灣臺南地方法院民事判決               99年度訴字第449號
原      告  國泰人壽保險股份有限公司
法定代理人  丙○○
訴訟代理人  林義堯
            乙○○
被      告  甲○○
上列當事人間請求清償借款事件，經本院於民國99年6月21日言
詞辯論終結，判決如下：
    主  文
被告應於繼承被繼承人張瑞娟遺產範圍內，給付原告新台幣壹佰
陸拾萬貳仟壹佰壹拾伍元，及自民國九十二年八月七日起至清償
日止，按週年利率百分之六點九一計算之利息，暨自民國九十二
年八月七日起至清償日止，按上開利率百分之二十計算之違約金
。
原告其餘之訴駁回。
訴訟費用新台幣壹萬陸仟玖佰參拾玖元，由被告負擔新台幣捌仟
元，原告負擔新台幣捌仟玖佰參拾玖元。
    事實及理由
一、原告起訴主張：
（一）訴外人張瑞娟於民國84年9月18日邀同訴外人張瓊月為連
      帶保證人向原告借款新台幣（下同）270萬元。詎訴外人
      張瑞娟自90年3月18日起，即未依約支付本息，經原告屢
      次催告，訴外人張瑞娟均置之不理，依約定全部借款應視
      為到期，原告乃實行抵押權，聲請拍賣抵押物受償，經鈞
      院以92年度執字第10854號拍定在案，利息算至92年8月6
      日止，債權總額為3,036,095元，分配金額為1,433,980元
      ，分配後尚不足本金1,602,115元。
（二）訴外人張瑞娟已於94年7月28日死亡，被告係其繼承人且
      未聲明拋棄或限定繼承，被告自應繼承訴外人張瑞娟所負
      債務。
（三）並聲明：被告應給付原告1,602,115元，及自92年8月7日
      起至清償日止，按年息百分之6.91計算之利息，暨按上開
      利率百分之20計算之違約金。
二、被告則以：
（一）被告未曾於訴外人張瑞娟生前擔負任何連帶保證債務，亦
      未曾繼承訴外人張瑞娟之任何遺產。
（二）繼承在民法繼承編98年5月22日修正施行前開始，繼承人
      因不可歸責於己之事由或未同居共財者，於繼承開始時無
      法知悉繼承債務之存在，致未能於修正施行前之法定期間
      辦理限定繼承或拋棄繼承，且由其繼續履行繼承債務顯失
      公平，以所得遺產為限，負清償責任，繼承編施行法第1
      條之3定有明文。被告於訴外人張瑞娟死亡時，並不知悉
      有繼承債務存在，被告亦未繼承訴外人張瑞娟之任何財產
      ，如由被告繼續履行繼承債務顯失公平，被告依上開規定
      僅以所得遺產為限，負清償責任等語，資為抗辯。並聲明
      ：原告之訴駁回。
三、兩造不爭執事項：
（一）訴外人張瑞娟於84年9月18日向被告借款270萬元，其於90
      年3月18日起即未依約支付本息，原告乃實行抵押權，聲
      請拍賣物抵押受償，經本院以92年度執字10854號強制執
      行事件拍定在案，原告受償金額為1,433,980元，訴外人
      張瑞娟尚積欠原告1,602,115元，及自92年8月7日起至清
      償日止，按年息百分之6.91計算之利息，暨按上開利率百
      分之20計算之違約金。
（二）訴外人張瑞娟於94年7月28日死亡，被告為張瑞娟之繼承
      人且未依法辦理拋棄繼承或限定繼承。
（三）訴外人張瑞娟原設籍台南縣永康市○○○路316巷20號6樓
      之1，92年12月31日變更住址為台南縣永康市○○○路316
      巷12號，94年3月31日變更住址為高雄縣六龜鄉○○村○
      ○路102之18號。被告原設籍台南縣永康市○○○路316巷
      12號，94年3月15日變更住址為台南縣永康市○○○路316
      巷14號。
四、得心證之理由：
    本案爭執之關鍵在於：被告是否因不可歸責於己之事由或未
    同居共財，於繼承開始時無法知悉系爭繼承債務之存在？如
    是，由被告繼續履行系爭繼承債務，是否顯失公平？經查，
（一）按繼承人自繼承開始時，除本法另有規定外，承受被繼承
      人財產上之一切權利、義務，修正前民法第1148條第1項
      定有明文。查訴外人張瑞娟於84年9月18日向被告借款270
      萬元，其於90年3月18日起即未依約支付本息，原告乃實
      行抵押權，聲請拍賣物抵押受償，經本院以92年度執字10
      854號強制執行事件拍定在案，原告受償金額為1,433,980
      元，訴外人張瑞娟尚積欠原告1,602,115元，及自92年8月
      7日起至清償日止，按年息百分之6.91計算之利息，暨按
      上開利率百分之20計算之違約金。訴外人張瑞娟於94年7
      月28日死亡，被告為張瑞娟之繼承人且未依法辦理拋棄繼
      承或限定繼承，業如前述，被告既係訴外人張瑞娟之繼承
      人，自應繼承系爭債務。
（二）按繼承人對於被繼承人之債務，以因繼承所得遺產為限，
      負清償責任。繼承在民法繼承編中華民國98年5月22日修
      正施行前開始，繼承人因不可歸責於己之事由或未同居共
      財者，於繼承開始時無法知悉繼承債務之存在，致未能於
      修正施行前之法定期間為限定或拋棄繼承，且由其繼續履
      行繼承債務顯失公平者，於修正施行後，以所得遺產為限
      ，負清償責任，民法第1148條第2項及民法繼承編施行法
      第1條之3第4項分別定有明文。查訴外人張瑞娟係於94年7
      月28日死亡，有戶籍謄本在卷可稽，依上開規定，被告如
      因不可歸責於己之事由或未同居共財，於繼承開始時無法
      知悉系爭繼承債務之存在，且由其繼續履行繼承債務顯失
      公平者，得以所得遺產為限，負清償責任。
（三）被告未與訴外人張瑞娟同居共財，於繼承開始時不知有系
      爭繼承債務之存在：
（１）原告以訴外人張瑞娟原設籍台南縣永康市○○○路316巷2
      0號6樓之1，92年12月31日變更住址為台南縣永康市○○
      ○路316巷12號，被告則原設籍台南縣永康市○○○路316
      巷12號，94年3月15日變更住址為台南縣永康市○○○路3
      16巷14號，被告與訴外人張瑞娟曾同設籍在台南縣永康市
      ○○○路316巷12號，縱非同一地址，亦非常接近，主張
      被告與訴外人張瑞娟同居共財，應知悉系爭繼承債務之存
      在等語。被告則以：訴外人張瑞娟當初設籍在台南縣永康
      市○○○路316巷12號，並未經被告同意，且訴外人張瑞
      娟實際並未住在該址，被告不知有系爭繼承債務等語置辯
      。經查，訴外人張瑞娟於92年12月31日係持臺灣臺南地方
      法院檢察署核發之受保護管束人戶籍遷移核准證明書，向
      臺南縣永康市戶政事務所申請將戶籍變更為台南縣永康市
      ○○○路316巷12號，並未提出所有權狀、房屋稅單等所
      有權證明文件，有臺南縣永康市戶政事務所99年6月7日南
      縣永戶字第0990002002A號函在卷可參，訴外人張瑞娟既
      未提出所有權狀、房屋稅單等所有權證明文件，即將戶籍
      遷入台南縣永康市○○○路316巷12號，則被告主張訴外
      人張瑞娟於92年12月31日將戶籍遷入台南縣永康市○○○
      路316巷12號，其並不知情乙節，應可採信。
（２）證人楊毅文於本院審理時證稱：84至93年我住在永康市○
      ○○路316巷18號3樓之1，89至91年我擔任大樓管委會副
      主任委員，91至93年擔任主任委員，這段時間我們大樓每
      年開會的時候，我都沒有看到張瑞娟．．．。我們大樓有
      62個住戶，我大概二、三個月會去被告的家一次，我去被
      告的家從來沒有看過張瑞娟等語（99年5月12日言詞辯論
      筆錄），依證人楊毅文之上開證詞可知，訴外人張瑞娟應
      未實際住在台南縣永康市○○○路316巷12號。被告主張
      訴外人張瑞娟當初僅設籍在台南縣永康市○○○路316巷1
      2號，實際並未住在該址等情，堪可採信。
（３）訴外人張瑞娟原所有之門牌號碼台南縣永康市○○○路31
      6巷20號6樓之1房屋雖於92年8月5日經本院以92年度執字
      10854號強制執行事件拍定在案，但被告與訴外人張瑞娟
      並未同居共財，已如前述，縱被告知悉該屋遭拍定，被告
      亦未必知悉訴外人張瑞娟尚有系爭債務未清償（拍賣亦有
      可能足額受償；也有可能張瑞娟僅是物上擔保人，並非債
      務人），更何況從92年8月5日至訴外人張瑞娟94年7月28
      日死亡，期間長達2年左右，該期間訴外人張瑞娟是否有
      清償系爭債務，亦非未與張瑞娟同居共財之被告所能知悉
      ，此外，原告復未提出其他證據證明被告於繼承開始時知
      悉系爭債務存在，則被告主張因其未與張瑞娟同居共財，
      於繼承開始時不知悉系爭債務之存在，致未能於民法繼承
      編98年5月22日修正施行前之法定期間內為限定或拋棄繼
      承，足堪採信。
（四）由被告繼續履行系爭債務顯失公平：
      由繼承人繼續履行繼承債務是否顯失公平，應綜合考量繼
      承人所繼承之債務是否顯然大於繼承財產、與被繼承人之
      親疏遠近、對繼承人未來生活之影響及繼承人是否因繼承
      債務受有利益等因素而為判斷。查訴外人張瑞娟生前未遺
      有任何財產，被告並未自被繼承人張瑞娟處繼承任何財產
      ，有張瑞娟92年至94年稅務電子閘門財產所得調件明細表
      在卷可稽。又被告係張瑞娟之兄，早已成家立業，並未與
      張瑞娟同居共財，已如前述，被告就系爭借款復未享有任
      何利益，本院參酌上情，認由被告繼續履行系爭債務顯失
      公平。
五、綜上所述，被告因與訴外人張瑞娟未同居共財，於繼承開始
    時無法知悉系爭繼承債務之存在，致未能於民法繼承編98年
    5月22日修正施行前之法定期間為限定或拋棄繼承，且由其
    繼續履行系爭繼承債務顯失公平，依民法繼承編施行法第1
    條之3第4項之規定，自僅於繼承被繼承人張瑞娟遺產範圍內
    ，負清償系爭債務之責任。從而，原告本於消費借貸及繼承
    之法律關係，請求被告於繼承被繼承人張瑞娟遺產範圍內，
    給付原告1,602,115元，及自92年8月7日起至清償日止，按
    週年利率百分之6.91計算之利息，暨自92年8月7日起至清償
    日止，按上開利率百分之20計算之違約金，為有理由，應予
    准許，逾此範圍之請求，為無理由，應予駁回。又本件訴訟
    費用為16,939元，應由部分敗訴之被告負擔8,000元，餘由
    原告負擔，爰確定如主文第3項所示。
六、訴訟費用負擔之依據：民事訴訟法第79條、第87條第1項。
中    華    民    國    99    年    7     月    5     日
                  民事第三庭    法  官  蘇正賢
以上正本係照原本作成
如對本判決上訴，須於判決送達後20日內向本院提出上訴狀。如
委任律師提起上訴者，應一併繳納上訴審裁判費。
中    華    民    國    99    年    7     月    5     日
                                書記官  陳美萍

司法院資訊處製作；財團法人民間司法改革基金會備份。
